---
title: "apresentação"
author: '238719'
date: "2025-10-23"
output:
  beamer_presentation: default
  slidy_presentation: default
---

```{r setup, include=FALSE}
knitr::opts_chunk$set(echo = FALSE, warning = FALSE, message = FALSE)
library(ggplot2)
library(dplyr)
library(tidyr)
library(scales)

# Carregar resultados da simulação
resultados <- read.csv("resultados_50_anos.csv")

# Calcular métricas para os slides
taxa_inicial <- round(resultados$taxa_resposta[1] * 100, 1)
taxa_final <- round(resultados$taxa_resposta[nrow(resultados)] * 100, 1)
melhoramento <- round((mean(abs(resultados$vies_simples), na.rm = TRUE) - 
                       mean(abs(resultados$vies_regressao), na.rm = TRUE)) / 
                      mean(abs(resultados$vies_simples), na.rm = TRUE) * 100, 1)
```

## **Agenda**

**Roteiro da Apresentação:**

1. **Introdução** - Contexto e objetivos  
2. **Metodologia** - Como foi a simulação    
3. **Resultados** - Gráficos e análises  
4. **Conclusões** - Principais achados  
5. **Estimação de Variância** - Revolução computacional  
6. **Amostras Não-Probabilísticas** - Novo paradigma  
7. **Tendências Futuras** - Horizontes emergentes  
8. **Recomendações** - Aplicações práticas  

---

## **Introdução – Amostragem em Crise e a Necessidade de Adaptação**

**Contexto**: A amostragem em pesquisas (Survey Sampling) passou por uma transformação radical nas últimas cinco décadas (1973-2023).

**O Problema Central**: A principal força motriz dessa mudança é o declínio dramático nas taxas de resposta, que compromete a validade e a precisão das estimativas baseadas em métodos tradicionais.

**Objetivo do Artigo** (de Waal & Scholtus, 2023): Mapear as inovações estatísticas criadas para preservar a qualidade da pesquisa em um cenário de coleta cada vez mais desafiador.


---


## **Problema de Pesquisa: A Resposta Estatística à Não-Resposta**

**Nossa Pergunta**: Como as novas metodologias de amostragem, especialmente o Model-Assisted Sampling, conseguiram mitigar o viés e manter a precisão das estimativas diante do declínio das taxas de resposta?

**Metodologias em Foco**:  
- Estimadores Auxiliados por Modelo (GREG): Uso de dados auxiliares para correção de viés.  
- Métodos de Replicação (Bootstrap): A revolução computacional na estimação de variância.  
- Amostras Não-Probabilísticas: Tendências e desafios futuros.  
- Objetivo do Nosso Trabalho: Simular e comparar o desempenho do estimador GREG contra métodos tradicionais ao longo de 50 anos de crise na taxa de resposta.

---

## **Metodologia - O Cenário da Simulação de 50 anos (1973 - 2023)**

1. **População Simulada:**
* **`r (nrow(resultados) -1)` anos** analisados
* **5.000 indivíduos** por ano

2. **Variáveis de estudo**: $X$ (auxiliar) e $Y$ (interesse)
* **Relação Modelada**: $Y$ foi gerada em função de $X$ (ex.: $Y \approx \beta_0 + \beta_1 X + \epsilon$), imitando uma regressão que justifica o uso do GREG.

3. **Processo de Não-Resposta**:  
**Declínio da Resposta**: A Taxa de Resposta decaiu de $\approx 70\%$ (1973) para $\approx 25\%$ (2023), conforme o cenário do artigo.  
**Viés de Seleção**: A não-resposta foi simulada como Não-Resposta com Viés (Non-Response with Bias). A probabilidade de um indivíduo responder ($\phi_k$) foi definida para ser correlacionada com a variável de interesse $Y$.

## **Metodologia – Os Estimadores em Comparação: Tradicional vs. Model-Assisted**
1. **Estimador Tradicional (Média Simples - Horvitz-Thompson)**:  
**Princípio**: Estima o total populacional usando apenas os dados da amostra respondente e o peso amostral inicial.

**Fragilidade**: É altamente vulnerável ao viés da não-resposta. Se os respondentes não forem uma subamostra aleatória dos amostrados, a estimativa se torna enviesada.

2. **Estimador Assistido por Modelo (GREG - Generalized Regression Estimator)**:
**Princípio**: Utiliza a **Variável Auxiliar ($X$)** conhecida em $\mathcal{U}$ para modelar a relação com $Y$ e, então, ajustar o peso dos respondentes.
**Fórmula (Conceito)**: $\hat{Y}_{GREG} = \sum_{k \in \mathcal{U}} \hat{Y}_k + \sum_{k \in \mathcal{R}} w_k (Y_k - \hat{Y}_k)$Ele calibra os pesos dos respondentes para que a sua distribuição de $X$ se ajuste à distribuição populacional de $X$.
**Força**: Reduz drasticamente o viés da não-resposta, assumindo que o viés é explicado pela variável auxiliar $X$.
**Métrica de Avaliação**:O desempenho foi medido pelo Viés Médio Absoluto  
($\text{VMA} = |\hat{Y} - Y_{real}|$) em 50 anos de simulação.

---

## **Evolução da Taxa de Resposta**
```{r}
ggplot(resultados, aes(x = ano, y = taxa_resposta)) +
  geom_line(color = "#E41A1C", size = 2) +
  geom_point(color = "#A50F15", size = 1.5) +
  labs(
    title = "Queda Acelerada nas Taxas de Resposta",
    x = "Ano",
    y = "Taxa de Resposta"
  ) +
  scale_y_continuous(labels = percent, limits = c(0, 1)) +
  theme_minimal(base_size = 16) +
  theme(plot.title = element_text(face = "bold", size = 20))
```

**Resultado:**
* **`r taxa_inicial`% em 1973** → **`r taxa_final`% em 2023****Redução de `r round((taxa_inicial - taxa_final) / taxa_inicial * 100, 1)`%** em 50 anos

---

## **Impacto na Qualidade das Estimativas**
```{r slide2, fig.height=5, fig.width=8}
dados_vies <- resultados %>%
  select(ano, vies_simples, vies_regressao) %>%
  pivot_longer(cols = c(vies_simples, vies_regressao), 
               names_to = "estimador", values_to = "vies") %>%
  mutate(estimador = case_when(
    estimador == "vies_simples" ~ "Media Simples",  # SEM ACENTO
    estimador == "vies_regressao" ~ "Regressao (GREG)"  # SEM ACENTO
  ))

ggplot(dados_vies, aes(x = ano, y = vies, color = estimador)) +
  geom_line(size = 1.5) +
  geom_hline(yintercept = 0, linetype = "dashed", color = "black", size = 1) +
  labs(
    title = "Comparacao do Vies: Metodo Tradicional vs GREG",  # SEM ACENTOS
    x = "Ano",
    y = "Vies (Estimativa - Valor Real)",  # SEM ACENTO
    color = "Metodo"  # SEM ACENTO
  ) +
  theme_minimal(base_size = 16) +
  scale_color_manual(values = c("#E41A1C", "#377EB8")) +
  theme(plot.title = element_text(face = "bold", size = 20))

```

**Conclusão:**
**GREG mostra viés consistentemente menor** que o método tradicional

---

## **Métodos de Estimação ao Longo do Tempo**
```{r}
dados_medias <- resultados %>%
  select(ano, media_verdadeira, media_simples, media_regressao) %>%
  pivot_longer(cols = c(media_verdadeira, media_simples, media_regressao), 
               names_to = "tipo", values_to = "valor") %>%
  mutate(tipo = case_when(
    tipo == "media_verdadeira" ~ "Valor Real",
    tipo == "media_simples" ~ "Media Simples",
    tipo == "media_regressao" ~ "Regressao (GREG)"
  ))

ggplot(dados_medias, aes(x = ano, y = valor, color = tipo)) +
  geom_line(size = 1.5) +
  labs(
    title = "Evolucao das Estimativas por Metodo",
    x = "Ano",
    y = "Valor Estimado",
    color = "Metodo"
  ) +
  theme_minimal(base_size = 16) +
  scale_color_manual(values = c("#4DAF4A", "#E41A1C", "#377EB8")) +
  theme(plot.title = element_text(face = "bold", size = 20))
```

**Observação:**
**GREG segue mais de perto o valor real** ao longo de todo o período

---

## **Análise por Década: A Superioridade Crescente do GREG**


```{r}
library(knitr)
library(kableExtra) 

resumo_decadas <- resultados %>%
  mutate(decada = floor(ano / 10) * 10) %>%
  group_by(decada) %>%
  summarise(
    `Taxa Resposta Média` = paste0(round(mean(taxa_resposta) * 100, 0), "%"),
    `VMA Simples` = round(mean(abs(vies_simples), na.rm = TRUE), 3),
    `VMA GREG` = round(mean(abs(vies_regressao), na.rm = TRUE), 3),
    `Redução no VMA` = paste0(round((mean(abs(vies_simples), na.rm = TRUE) - 
                                 mean(abs(vies_regressao), na.rm = TRUE)) / 
                                mean(abs(vies_simples), na.rm = TRUE) * 100, 1), "%")
  )
resumo_decadas %>%
  kbl(
    caption = "Tabela 1: Desempenho dos Estimadores por Década",
    col.names = c("Década", "Taxa de Resposta Média", "Viés Médio Absoluto (VMA) Simples", 
                  "Viés Médio Absoluto (VMA) GREG", "Melhoria do GREG vs. Simples"),
    align = c('c', 'c', 'r', 'r', 'r') # Alinhamento das colunas
  ) %>%
  kable_styling(
    bootstrap_options = c("striped", "hover", "condensed", "responsive"), # Estilo visual (se for HTML)
    full_width = F # Tabela não ocupa toda a largura
  ) %>%
  row_spec(0, bold = TRUE, background = "#D3D3D3") # Cabeçalho em negrito e cinza

```

---

## **Principais Conclusões**

**1. Crise de Resposta** 
**Taxas caíram dramaticamente**, exigindo **métodos mais robustos**

**2. Superioridade do GREG** 
**Redução média de `r melhoramento`% no viés** vs método tradicional

**3. Adaptação Necessária** 
Métodos tradicionais tornam-se **inadequados** com baixa resposta

**4. Dados Auxiliares Cruciais** 
GREG aproveita **informações adicionais** para melhor precisão

---

## **Estimação de Variância: Revolução Computacional**

**A Necessidade da Mudança**:  
Com o desenvolvimento de **estimadores complexos** (como o GREG) e o uso de **desenhos amostrais sofisticados** (estratificação, múltiplos estágios), as fórmulas matemáticas para calcular a variância (erro) tornaram-se **intratáveis** ou impossíveis de derivar.  
O avanço do **poder computacional** na virada do milênio foi a solução. 

* **Evolução Histórica dos Métodos de Replicação**:  
**1970s**: Fórmulas analíticas (Precisas, mas limitadas a **desenhos simples**.)  
**1990s**: Jackknife e Balanced Half-Samples (Primeiros métodos de replicação usados em **surveys complexos**.)  
**2000s+**: **Bootstrap e Replicação** (Tornou-se o **padrão**, capaz de estimar a variância para qualquer estatística (média, quartil, regressão).)

* **Vantagens dos Métodos Modernos (A Democra tização da Variância)**:  
**Universalidade**: Aplicáveis a qualquer **desenho amostral** complexo e a qualquer **estimador** (linear ou não-linear).  
**Simplicidade: Não exigem derivação matemática complexa** para cada novo estimador.  
**Acessibilidade**: Amplamente implementados em **software estatístico acessível** (R, Python).  
**Robustez**: Oferecem estimativas de variância mais **estáveis e confiáveis**.
---

## **Amostras Não-Probabilísticas: O Novo Paradigma de Velocidade vs. Viés**

* **Cenário Atual: A Explosão da Não-Probabilidade**  
**Impulsionadores**: Pressão por **custos menores**, demanda por **velocidade** na coleta e o surgimento de novas **fontes de dados** (painéis online, dados de mídia social, etc.).  
**Definição**: A probabilidade de seleção de um indivíduo é **desconhecida**, dependendo da autoseleção ou da disponibilidade do pesquisador.

* **O Principal Desafio: Viés de Seleção**  
**Problema**: A amostra não-probabilística é inerentemente **não-representativa**. As pessoas que se autoselecionam (ex: para um painel online) são estatisticamente diferentes da população.  
**Consequência**: Resultados altamente sujeitos a viés de seleção desconhecido, comprometendo a inferência estatística.

* **Soluções Emergentes: A Estatística ao Resgate**  
Para que essas amostras sejam úteis, é obrigatório aplicar ajustes para mitigar o viés:    
**Ponderação por Escore de Propensão (Propensity Score Weighting)**: Técnica que tenta "calibrar" a amostra não-probabilística para que ela se pareça com a população em termos de variáveis auxiliares (o mesmo princípio de ajuste do GREG).  
**Métodos Doubly Robust**: Abordagens que combinam modelagem (ex: regressão) e ponderação, oferecendo maior proteção contra erros de especificação do modelo.  
**Combinação Híbrida**: Integração estatística de dados de amostras não-probabilísticas com uma pequena, mas rigorosa, amostra probabilística.



---

## **Tendências Futuras: A Amostragem na Era da Integração de Dados**  
* **O Futuro Imediato**: A amostragem evolui para ser menos dependente de um único survey e mais focada na **combinação inteligente** de múltiplas fontes. 

* **1. Integração de Múltiplas Fontes de Dados (Hybrid Data)**:  
O paradigma muda de "coleta pura" para "integração".  
**Objetivo**: Combinar a **qualidade inferencial** das amostras probabilísticas (caras) com o **volume/velocidade** das amostras não-probabilísticas e dados administrativos (Big Data).  
**Desafio Estatístico**: Desenvolver modelos que equilibrem o **viés** (de fontes não-probabilísticas) e a **variância** (de pequenas amostras probabilísticas).  

* **2. Designs Adaptativos e Personalização (Adaptive Survey Designs)**:  
**Conceito**: A estratégia de coleta de dados se ajusta em **tempo real** (e.g., mudando de modo telefônico para online) com base em métricas de custo ou desempenho (taxa de resposta).  
**Objetivo**: Otimizar recursos e aumentar a resposta em subgrupos específicos, minimizando o esforço total.

* **3. Automação e Machine Learning (ML)**:  
Uso de algoritmos de ML para automatizar tarefas complexas, como:  
Classificação de dados auxiliares.  
Previsão de propensão à resposta (para alimentar designs adaptativos).  
Identificação de viés em amostras não-probabilísticas.  

Isso permite a implementação em larga escala de estimadores como o GREG e técnicas de ponderação.



---

## **Recomendações Práticas: O Caminho a Seguir na Amostragem**

* **1. Para Pesquisadores e Estatísticos de Survey** 
* **Adotar o Paradigma Model-Assisted**:  
**Tornar o GREG (Estimador de Regressão Generalizada) o padrão**: Utilizar estimadores assistidos por modelo para corrigir o viés da não-resposta e da não-cobertura.  
**Coletar Variáveis Auxiliares (X)**: Priorizar a obtenção de variáveis externas e correlacionadas com a variável de interesse ($Y$) para maximizar a eficácia do GREG.
* **Utilizar Métodos de Replicação**:  
Implementar rotineiramente métodos como **Bootstrap** e **Jackknife** para estimar a variância, especialmente em desenhos complexos.  
**Vantagem**: Evita erros de derivação e simplifica a implementação em software.

* **2. Para a Agenda de Pesquisa Futura**  
* **Abraçar a Integração Híbrida**:  
Focar no desenvolvimento de frameworks robustos para combinar **amostras probabilísticas e não-probabilísticas** (métodos Doubly Robust).  
* **Otimizar a Coleta**:  
**Investir em Designs Adaptativos**: Desenvolver e implementar estratégias de campo que se ajustem em tempo real para otimizar a alocação de recursos e atingir subgrupos com baixa resposta.

---

## **Resumo Executivo**

**Problema:**  
O **Declínio acentuado na Taxa de Resposta** (queda de 60.7% em 50 anos) tornou os métodos tradicionais (Média Simples) **inadequados**, gerando um viés crescente nas estimativas.

**Solução:**  
A resposta estatística reside na **Amostragem Assistida por Modelo**. O **GREG** utiliza **dados auxiliares** ($X$) para ajustar os pesos e corrigir o viés da não-resposta.

**Resultado:**  
O GREG demonstrou uma Superioridade Incontestável, alcançando uma redução média de**`r melhoramento`% de redução no viés** comparado a métodos tradicionais

**Tendência**  
A amostragem exige **Integração de Dados** e o uso de métodos computacionais (Bootstrap, ML) para garantir a precisão em um ambiente de coletas cada vez mais complexas.
---

## **Obrigado!**


**Trabalho acadêmico**  
**Disciplina: Técnicas de Amostragem**

**Baseado em:**  
**"Survey sampling during the last 50 years"**  
*(de Waal & Scholtus, 2023)*
