---
title: "Evolução das Técnicas de Amostragem (1975-2025)"
author: '238719'
date: "2025-10-23"
output: html_document
---

```{r setup, include=FALSE}
# Configuração inicial - não aparece no relatório
knitr::opts_chunk$set(echo = FALSE, warning = FALSE, message = FALSE)
library(ggplot2)
library(dplyr)
library(tidyr)
library(scales)
```
## **RESUMO EXECUTIVO**

**Este trabalho analisa a evolução das técnicas de amostragem ao longo dos últimos 50 anos (1975-2025),** simulando como o **declínio nas taxas de resposta** e o **desenvolvimento de métodos estatísticos mais sofisticados** impactaram a **qualidade das estimativas** em pesquisas por amostragem.

---

## **INTRODUÇÃO**

**Baseado no artigo "Survey sampling during the last 50 years"**, este estudo simula a **evolução histórica dos métodos de amostragem**, com foco em:

### **PRINCIPAIS TEMAS ANALISADOS:**
-  **Declínio das taxas de resposta** ao longo do tempo  
-  **Desenvolvimento de estimadores assistidos por modelo (GREG)**
-  **Impacto na qualidade das estimativas**
-  **Evolução da estimação de variância**
-  **Crescimento das amostras não-probabilísticas**

---

##  **METODOLOGIA**

### **POPULAÇÃO E AMOSTRA**
- **Período**: 1975-2025 (50 anos)
- **População simulada**: 5.000 indivíduos por ano
- **Amostra alvo**: 300 indivíduos por ano

### **VARIÁVEIS ANALISADAS:**
- **X** (variável auxiliar, ex: renda)
- **Y** (variável de interesse, correlacionada com X)

### **MÉTODOS DE ESTIMAÇÃO COMPARADOS:**
-  **Média Simples**: Estimador tradicional
-  **Regressão (GREG)**: Estimador assistido por modelo

---

##  **RESULTADOS E ANÁLISE**

### **1.  EVOLUÇÃO DA TAXA DE RESPOSTA**

```{r}
# Carregar resultados da simulação
resultados <- read.csv("C:/Users/crist/Documents/Trabalho_Amostragem/resultados_50_anos.csv")

ggplot(resultados, aes(x = ano, y = taxa_resposta)) +
  geom_line(color = "red", size = 1.5) +
  geom_point(color = "darkred", size = 1) +
  labs(
    title = "Figura 1: Evolução da Taxa de Resposta (1975-2025)",
    x = "Ano",
    y = "Taxa de Resposta"
  ) +
  scale_y_continuous(labels = percent) +
  theme_minimal()
```
**ANÁLISE**: Observa-se um **declínio consistente nas taxas de resposta**, indo de aproximadamente **`r round(resultados$taxa_resposta[1]*100, 1)`% em 1975** para cerca de **`r round(resultados$taxa_resposta[nrow(resultados)]*100, 1)`% em 2025**.

### **2.  COMPARAÇÃO DO VIÉS DOS ESTIMADORES**

2. Comparação do Viés dos Estimadores
```{r}
dados_vies <- resultados %>%
  select(ano, vies_simples, vies_regressao) %>%
  pivot_longer(cols = c(vies_simples, vies_regressao), 
               names_to = "estimador", values_to = "vies") %>%
  mutate(estimador = case_when(
    estimador == "vies_simples" ~ "Média Simples",
    estimador == "vies_regressao" ~ "Regressão (GREG)"
  ))

ggplot(dados_vies, aes(x = ano, y = vies, color = estimador)) +
  geom_line(size = 1) +
  geom_hline(yintercept = 0, linetype = "dashed", color = "black") +
  labs(
    title = "Figura 2: Comparação do Viés dos Estimadores",
    x = "Ano",
    y = "Viés (Estimativa - Valor Real)",
    color = "Método"
  ) +
  theme_minimal() +
  scale_color_brewer(palette = "Set1")
```
**ANÁLISE**: O **estimador GREG demonstra viés significativamente menor** ao longo de todo o período analisado, comprovando sua **superioridade estatística**.

### **3.  MÉTODOS DE ESTIMAÇÃO AO LONGO DO TEMPO**
```{r}
dados_medias <- resultados %>%
  select(ano, media_verdadeira, media_simples, media_regressao) %>%
  pivot_longer(cols = c(media_verdadeira, media_simples, media_regressao), 
               names_to = "tipo", values_to = "valor") %>%
  mutate(tipo = case_when(
    tipo == "media_verdadeira" ~ "Valor Real",
    tipo == "media_simples" ~ "Média Simples",
    tipo == "media_regressao" ~ "Regressão (GREG)"
  ))

ggplot(dados_medias, aes(x = ano, y = valor, color = tipo)) +
  geom_line(size = 1) +
  labs(
    title = "Figura 3: Comparação dos Métodos de Estimação",
    x = "Ano",
    y = "Valor Estimado",
    color = "Método"
  ) +
  theme_minimal() +
  scale_color_brewer(palette = "Set1")
```
**ANÁLISE**: O **GREG acompanha mais de perto o valor real**, enquanto a **média simples apresenta desvios consistentes**.

---

##  **ANÁLISE POR DÉCADA**
```{r}
resumo_decadas <- resultados %>%
  mutate(decada = floor(ano / 10) * 10) %>%
  group_by(decada) %>%
  summarise(
    Taxa_Resposta_Media = paste0(round(mean(taxa_resposta) * 100, 1), "%"),
    Vies_Medio_Simples = round(mean(abs(vies_simples), na.rm = TRUE), 3),
    Vies_Medio_GREG = round(mean(abs(vies_regressao), na.rm = TRUE), 3),
    Melhoramento = paste0(round((mean(abs(vies_simples), na.rm = TRUE) - 
                                 mean(abs(vies_regressao), na.rm = TRUE)) / 
                                mean(abs(vies_simples), na.rm = TRUE) * 100, 1), "%")
  )

knitr::kable(resumo_decadas, caption = "Tabela 1: Métricas por Década")
```
**ANÁLISE**: A **efetividade do GREG aumenta progressivamente** em cada década, com **melhoramento médio de `r round((mean(abs(resultados$vies_simples), na.rm = TRUE) - mean(abs(resultados$vies_regressao), na.rm = TRUE)) / mean(abs(resultados$vies_simples), na.rm = TRUE) * 100, 1)`%** em relação ao método tradicional.

---

##  **PRINCIPAIS CONCLUSÕES**

### **DECLÍNIO ACELERADO**
As **taxas de resposta caíram significativamente**, passando de cerca de **70% na década de 1970** para aproximadamente **25% em 2025**.

### **SUPERIORIDADE DO GREG**
O **estimador GREG mostrou-se consistentemente superior**, com **redução média de `r round((mean(abs(resultados$vies_simples), na.rm = TRUE) - mean(abs(resultados$vies_regressao), na.rm = TRUE)) / mean(abs(resultados$vies_simples), na.rm = TRUE) * 100, 1)`% no viés** comparado à média simples.

### **IMPORTÂNCIA DOS MÉTODOS MODERNOS**
Com o **aumento da não-resposta**, métodos tradicionais tornam-se **progressivamente mais viesados**, enquanto **métodos assistidos por modelo mantêm melhor precisão**

---

##  Estimação de Variância por Métodos de Replicação

A evolução computacional dos últimos 50 anos revolucionou a estimação de variância em amostragem. Enquanto nas décadas iniciais dependíamos de fórmulas analíticas complexas e limitadas a desenhos amostrais simples, o aumento do poder computacional permitiu o desenvolvimento de **métodos de replicação** como:

- **Bootstrap**: Reamostragem para estimar distribuição amostral
- **Jackknife**: Eliminação sistemática de observações
- **Balanced half-samples**: Divisão balanceada da amostra

Estes métodos são particularmente valiosos para desenhos amostrais complexos, onde derivações analíticas seriam impraticáveis. Sua implementação em softwares como R (pacote `survey`) democratizou o acesso a estimações de variância robustas.

##  Amostras Não-Probabilísticas: Desafios e Oportunidades

O panorama atual da amostragem é marcado pelo crescimento explosivo das **amostras não-probabilísticas**:

**Fontes Emergentes:**
-  **Big Data** e registros administrativos
-  **Pesquisas online** opt-in
-  **Dados digitais** de plataformas

**Vantagens:**
-  **Custo reduzido** comparado a pesquisas tradicionais
-  **Velocidade** na obtenção dos dados
-  **Grandes volumes** de informação

**Desafios Críticos:**
-  **Viés de seleção** desconhecido e potencialmente grande
-  **Probabilidades de inclusão** desconhecidas
-  **Dificuldade** em validar representatividade

**Abordagens Promissoras:**
-  **Combinação** com amostras probabilísticas
-  **Métodos doubly robust** para correção de viés
-  **Estimação** de probabilidades de inclusão
-  **Ponderação** por escore de propensão

##  Tendências Futuras e Considerações Finais

A evolução da amostragem nos últimos 50 anos aponta para direções claras:

### **Transformações em Curso:**
1. **Integração de Fontes**: Combinação de dados probabilísticos e não-probabilísticos
2. **Automação**: Processos amostrais cada vez mais automatizados
3. **Personalização**: Desenhos adaptativos baseados em aprendizado de máquina
4. **Abordagens Híbridas**: Métodos que transcendem a dicotomia probabilístico/não-probabilístico

### **Lições dos Últimos 50 Anos:**
- A **adaptabilidade** é essencial frente a mudanças tecnológicas e sociais
- Métodos **assistidos por modelo** comprovaram seu valor na prática
- O **declínio das taxas de resposta** exigiu inovação constante
- A **revolução computacional** democratizou métodos sofisticados

### **Visão para o Futuro:**
A amostragem continuará evoluindo, com ênfase crescente em métodos robustos para integração de dados múltiplos, abordagens que balanceiem viés e variância, e frameworks que acomodem a riqueza de novas fontes de dados enquanto mantêm rigor inferencial.

**Referências**
de Waal, T., & Scholtus, S. (2023). Survey sampling during the last 50 years. The Survey Statistician.

Lumley, T. (2010). Complex Surveys: A Guide to Analysis Using R. Wiley.

Trabalho acadêmico desenvolvido para a disciplina Técnicas de Amostragem.

